臺灣高雄地方法院刑事判決　　　　　　　96年度訴字第1809號
公　訴　人　臺灣高雄地方法院檢察署檢察官
被　　　告　己○○
被　　　告　甲○○
上　一　人
選任辯護人　王文雄律師
上列被告等因竊盜、妨害自由等案件，經檢察官提起公訴（95年
度偵字第24904 號），本院判決如下：
    主  文
己○○犯竊盜罪，處拘役伍拾日，減為拘役貳拾伍日，如易科罰
金，以新台幣壹仟元折算壹日。
甲○○無罪。
    事  實
一、己○○於民國95年8 月9 日凌晨3 時50分許，在甲○○擔任
    店長址設高雄市○○區○○街與明誠一路口之「果子狸水果
    攤」內，為店內看顧生意，趁店內工作人員不注意之際，於
    顧客購買水果付款後找零時，意圖為自己不法之所有，打開
    收銀機抽屜，徒手竊取現金新台幣（下同）1,500 元，嗣甲○○察覺有異，播放店內監視錄影帶調查，始知上情。
二、案經甲○○訴由高雄市政府警察局三民第二分局報告臺灣高
    雄地方法院檢察署檢察官偵查起訴。
    理  由
一、證據能力意見：
（一）就被告己○○被訴竊盜部分：證人甲○○於警詢中陳述，
      雖為證人於審判外之陳述，惟被告己○○同意有證據能力
      （本院卷, 第123 頁），本院審酌該筆錄作成經過，證人
      係以告訴人身分陳述，警員亦無以不正方法取供之動機，
      證人為虛偽陳述可能性亦不高，依刑事訴訟法第159 條之
      5 第1 項規定，應有證據能力。
（二）就被告甲○○部分：證人己○○、戊○○、丁○○於警詢
      中所為陳述，均為審判外陳述，而被告甲○○及辯護人均
      爭執此部分證言之證據能力，復渠等嗣於審理中均到庭以
      證人身分經交互詰問程序，前後所為供述，亦無明顯不一
      致情形，則渠於警詢中陳述既為傳聞證據，又無採用以證
      明犯罪事實是否成立之必要，復無其他法定排除傳聞證據
      法則適用，應認無證據能力。又渠等於偵查中結證之詞，
      係在檢察官前依法具結而為陳述，復查無顯不可信之情，
      依同法第159 條之1 第2 項規定，應有證據能力。
二、己○○被訴竊盜部分：訊據被告己○○對上揭犯罪事實始終
    坦認不諱，核與證人甲○○於警詢中證述情節相符，其自白
    堪以採信。本件被告己○○竊盜犯行，堪以認定，應依法論
    科。
三、故核被告己○○所為，係犯刑法第320 條第1 項之竊盜罪。
    爰審酌被告不思以合法手段獲取所需，竟趁為人看顧店面之
    際，竊取店內收銀機現金，其行為實屬不該，惟念其犯後始
    終坦認犯行，具有悔意，犯罪手段尚屬平和，另本件遭查獲
    所竊取之金額非鉅等一切情狀，又其犯罪在民國96年4 月24
    日以前，符合中華民國96年罪犯減刑條例規定，量處及減為
    如主文所示之刑，並參酌其犯罪情節，諭知易科罰金之折算
    標準。
四、甲○○無罪部分：
（一）公訴意旨另以：被告甲○○與另外2 名姓名年籍均不詳之
      成年男子，於95年8 月17日下午3 時20分許，以有事商量
      為由，與己○○一同前往高雄市○○街上「果子狸水果攤
      」之倉庫內，甲○○復以電話聯繫其他4 名姓名年籍均不
      詳之成年男子到該處，甲○○與該6 名姓名年籍不詳成年
      男子遂共同基於為自己不法所有之意圖，將該倉庫之鐵門
      拉下，不讓己○○離去，由甲○○以言語恐嚇己○○謂：
      要承認有竊盜水果店內財物，並賠償水果店80萬元，不然
      就要把伊抓到山上活埋；沒錢，打了以後就有錢了等語，
      使己○○心生畏懼，因上開脅迫而簽下切結書1 紙及本票
      14張，本票金額每張均為新台幣（下同）5 萬元，上開切
      結書及本票均交付甲○○。己○○復因甲○○之要求，打
      電話給丁○○，央請其前往上揭倉庫，丁○○到達該倉庫
      後，甲○○即告知己○○竊盜水果店現金，要簽切結書及
      本票，其需為己○○背書，才可以離開等語，丁○○因而
      致生恐懼，遂為己○○於切結書及本票上為保證。後己○○之子戊○○於接獲己○○之電話後，趕赴該倉庫，己○○並稱要回去籌錢，始得離開該倉庫。嗣甲○○因己○○
      本票未兌現而於95年8 月26日報警處理竊盜案，經警詢之
      己○○，始查悉上情，因認被告甲○○涉犯刑法第346 條
      第1 項恐嚇取財、同法第302 條第1 項剝奪他人行動自由
      罪嫌等語。
（二）按犯罪事實應依證據認定之，無證據不得推定其犯罪事實
      ；又不能證明被告犯罪或其行為不罰者，應諭知無罪之判
      決。刑事訴訟法第154 條第2 項、第301 條第1 項分別定
      有明文。次按事實之認定，應憑證據，如未能發現相當證
      據，或證據不足以證明，自不能以推測或擬制之方法，以
      為裁判基礎；又認定不利於被告之事實，須依積極證據，
      苟積極證據不足為不利於被告事實之認定時，即應為有利
      於被告之認定，更不必有何有利之證據；又按告訴人（被
      害人）之指訴，原在意圖使被告受刑事處分，非有其他旁
      證，尚難單憑告訴人（被害人）一面之詞據以論罪。刑法
      第346 條第1 項之恐嚇罪，係以意圖為自己或第三人不法
      所有為構成要件之一，若僅以恐嚇方法使人交付財物，而
      並無不法所有之意圖者，縱令其行為或可觸犯他項名，要
      無由成立本條之恐嚇罪；刑法第346 條之恐嚇，係指以將
      來之惡害通知被害人，使其生畏怖心之謂，若僅以債務關
      係，謂如不履行債務，行將以訴求之，則與恐嚇之意義不
      符，不能律以該條之罪（最高法院40年台上字第86號、30
      年上字第816 號、70年台上字第1015號、24年上字第3666
      號、29年上字第2142號判例意旨可資參照）。再按刑法第
      302 條第1 項之妨害他人行動自由罪，以行為人出於妨害
      他人自由之犯意，而以私行拘禁或其他非法方法，剝奪他
      人之行動自由，並持續達相當之時間者為限。若行為人並
      無拘禁他人意思，或手段上未足達剝奪他人行動自由程度
      ，即不成立該罪。
（三）本件公訴人認被告甲○○涉犯恐嚇取財、剝奪他人行動自
      由罪嫌，係以被告甲○○供述、被害人己○○及丁○○之
      指述、證人戊○○證述，並有切結書1 紙、本票14紙附卷
      可憑為其主要論據。訊據被告甲○○固坦承其發現己○○
      竊盜犯行後，於95年8 月17日下午3 時20分許，偕己○○
      到該店為於高雄市○○街205 號倉庫內共處至當晚近12時
      ，堅決否認有何妨害自由、恐嚇取財犯行，辯稱：因為己○○竊取我們店內現金，當時我們本來要報警處理，他求
      情說年紀大，有老父奉養，沒有工作，願意寫切結書、本
      票和解，另找丁○○當保證人，打電話找家人籌錢，他的
      兒子戊○○也到場處理，後來降低和解金額，簽了2 次本
      票，所以拖了很久。當時只有我與己○○在水果店倉庫商
      談，倉庫外鐵門沒有拉下，其他在場之人亦非店內人員，
      己○○亦進出倉庫數次，始終均未拘束己○○行動自由，
      談話時亦未曾出言要打人、活埋或阻止離去等言語恐嚇己○○、丁○○等語。
（四）經查，己○○於95年8 月9 日，在被告甲○○任職店長之
      「果子狸水果攤」賣場內竊取收銀機抽屜內現金1,500 元
      ，為甲○○調閱監視器查知，即於95年8 月17日下午3 時
      20分許，偕己○○到該店位於高雄市○○街205 號倉庫內
      洽談和解方案，經己○○坦承有竊盜犯行，並當場簽立切
      結書、本票，電請丁○○到場在本票上背書，嗣己○○之
      子戊○○亦有到場協商和解事宜，己○○於當晚近12時許
      離去，嗣因己○○所開立本票到期未能兌現，甲○○於95
      年8 月26日報警告發己○○竊盜案件等節，為被告甲○○
      所不爭執，同據證人丁○○、戊○○於偵查及本院審理中
      證述無訛，並有切結書1 紙、本票14紙在卷可稽，均堪以
      認定。
（五）證人己○○於偵查中證稱：「甲○○與3 人一起來把我帶
      到倉庫，將鐵門拉下，我沒辦法出去，又叫6 、7 個人來
      ，要我給80萬元賠償損失，我說沒錢，他說打就有錢，又
      說要把我抓去活埋，我就打電話給我父親、朋友籌錢，後
      來簽了切結書、本票。因為他叫5 、6 個人坐在我隔壁不
      能跑，我怕不同意，就會被打死。本票也是他叫我簽的，
      我怕不簽的話，不能回去。後來我說要回去籌錢，才脫身
      」等語（偵卷, 第17頁以下）。其於審理中亦指述：「甲○○當時在檳榔攤叫我上車，一開始沒說何事，直接把我
      載去倉庫，就把鐵門關起來，甲○○叫我賠80萬元，我說
      沒辦法，他說打了、抓去活埋就有錢，在場有其他4 、5
      個人圍在那裡，鐵門也關著我出不去。切結書是甲○○友
      人寫的，叫我用抄的，本票是甲○○叫我簽的，沒簽不能
      走，一共簽2 次，第1 次簽16張，每張5 萬元，甲○○又
      說要有保證人，我請丁○○來簽名背書，但甲○○又說要
      拿幾十萬元來才能走，我打電話給我兒子戊○○，想把他
      車子押著，我就可以走，結果戊○○晚上8 、9 時來說情
      ，也沒有辦法，他們旁邊有個我兒子認識的人說簽70萬就
      好，戊○○不理我就到外面，到晚上11點多，快12點時，
      甲○○說本票簽一簽就解決了，再簽70萬元14張，他又說
      還要拿錢來，但我借不到，最後我求他，他才讓我走，我
      才又叫丁○○載我回去」等語（本院卷, 第104 頁以下）
      。另證人丁○○於審理中證稱：「己○○於95年8 月17日
      下午4 時許打電話跟我在水果店倉庫裡，發生事情，要我
      過去，我過去後，己○○在簽本票，甲○○說己○○偷竊
      ，己○○請我當本票保證人，因為我欠己○○人情，我先
      生買車時，他有幫忙作保，所以才答應己○○請求，另外
      ，甲○○說我沒有背書，我跟己○○都不能回去，所以我
      才簽名，簽完就走了，現場還有3 、4 人，沒注意他們作
      什麼。我後來又去倉庫送好幾趟，都是送檳榔，有時鐵門
      關著，有時剩一點縫，我比較嬌小，可以彎進去，有時敲
      門。我認為簽切結書、背書都是被強迫的，我想不關己事
      ，所以沒報案」等語（同卷, 第66頁以下）。證人即己○○之子戊○○於審理中亦證稱：「己○○於當晚8 時許來
      電，說有事請我過去一趟，但沒有說何事，只是口氣有點
      驚恐，我從七賢路自己1 人過去，到倉庫時約9 時許，2
      片鐵門都半掩約到我腰部高度，我是進入門內才看到父親
      ，己○○並未到門外接。當時看到很多本票，面額5 萬元
      ，已經簽好，沒有看到己○○簽本票經過。甲○○有說己○○偷錢，店內損失100 多萬，我說要給對方20萬和解，
      對方不接受，我就到外面等我父親，沒多就他就跟著出來
      了，我們就走了。對方包括甲○○在內有5 、6 人，並沒
      有拿器械」等語。（同卷, 第93頁以下）
（六）經查，證人己○○固證述被告甲○○要求其賠償80萬元，
      並有出言：「沒錢，打就有錢」、「要抓到山上活埋」等
      語恐嚇，其迫不得已，才簽立本票，惟證人丁○○於本院
      審理中均證述並無聽聞此語明確（本院卷, 第68,70 頁）
      ，又證人戊○○雖證稱：「己○○回家後，提到甲○○有
      說沒錢打了就有，還說不簽不能離去，但沒有說要活埋」
      等語（同卷, 第96頁），然其同證稱：「我去的時候本票
      已經簽好了，沒有看到我父親再簽本票，也不知確實金額
      ，對方說是80萬元」等語（同卷, 第94頁），而證人己○○證稱其係第1 次簽發本票前遭到恐嚇，如前明確，而證
      人戊○○到場時，已是當晚8 、9 時許，同亦證稱本票均
      已簽妥，未見己○○有簽發本票動作等語，戊○○自不可
      能見聞己○○簽發本票經過，又其證述之詞係基於己○○
      轉述當時情狀，就被告甲○○是否口出恐嚇之語此項待證
      事實，其既未在場見聞，應屬傳聞證據，故不足資為補強
      證人己○○證詞可信性。是以，證人己○○既為被害人，
      其此部分證詞，並無其他補強證據足佐，即尚難僅憑證人
      己○○片面之詞，逕認被告甲○○有以「沒錢，打就有錢
      」、「要抓到山上活埋」等言詞，恐嚇己○○簽發交付本
      票乙節屬實。另證人丁○○復指述被告甲○○強迫其在本
      票背書，並恐嚇不簽不讓伊與己○○離去云云，惟證人丁○○亦證稱：「甲○○有說他叫己○○寫本票、切結書，
      如果己○○有還就沒關係，如果沒有，我就要幫他還1 個
      月5 萬元」、「因為我欠己○○人情，我先生買車時，他
      有幫忙作保，所以才答應己○○請求」、「我有簽2 次本
      票，第2 次簽幾張我不知道，我以為是第1 次寫錯了要重
      新補，簽本票前甲○○也有跟我說叫我想清楚」（本院卷
      , 第68,77 頁以下），是以，證人丁○○既出於人情動機
      ，允諾為己○○在本票背書，又於其背書前，被告甲○○
      亦已明白告知其擔保債務責任意旨及金額，應認證人丁○○係經思慮上情後，自行同意簽名背書。否則，若謂被告
      有恐嚇證人丁○○不准離去，以達迫使其在本票簽名目的
      ，又何須事前告知證人為己○○擔保債務意旨及金額，使
      證人容有思慮空間。證人丁○○第1 次若係遭逼迫始在本
      票簽名，然其於稍後再赴現場，復經被告告知考慮清楚後
      ，竟再次於本票背書，實殊難想像，是亦難認被告有對證
      人丁○○恐嚇迫使在本票背書之行為。是以，縱己○○有
      簽發支票交付予被告，另證人丁○○亦在本票上背書之情
      ，均乏明證能認定係因被告甲○○有以惡害通知迫渠生畏
      怖，而使交付本票或背書簽名，即難謂被告以此致己○○
      恐懼而交付財物，並自丁○○處獲取不法利益。
（七）再者，被告甲○○要求己○○簽發本票，並書立切結書，
      主要是因己○○數日前竊取店內現金行為遭被告查知，並
      懷疑己○○數月以來，同有竊取店內營收現金多次嫌疑，
      並協議由己○○以按月分期支付現金方式，賠償店內損失
      。是以，被告當時主觀認知，係其以店長身分，代表店家
      向行為人己○○請求店內現金遭竊之損害賠償，並由己○○覓得丁○○擔保背書責任，而允諾不向司法機關告發己○○竊盜罪嫌，此觀「切結書」立具內容載明斯旨無訛，
      故被告自認其有向己○○請求賠償店內損害金額，並約請
      債務人提供債權擔保之合法權益。且依民事損害賠償法理
      ，證人己○○在水果店賣場內行竊，如堪認定，被告擔任
      店長，確對己○○自有損害賠償請求權，至於損害賠償之
      數額，本屬雙方可得洽商、和解之範疇，是被告代表店內
      洽談和解數額，並交由丁○○背書，亦於背書前告知簽名
      責任，係認為有法律權利之主張行使，依照前開說明，亦
      無何不法所有之意圖至明，即與恐嚇取財罪名之主觀構成
      要件有間。
（八）再查，證人己○○亦證稱先後簽發2 次本票、去電向父親
      、友人及兒子戊○○四處籌錢，並請求丁○○到場在本票
      背書，另經其子戊○○到場協談後，本票簽發金額確係自
      80萬元，降至70萬元等情，均據證人己○○證述如前，證
      人丁○○、戊○○亦證稱到現場，始悉己○○竊盜，同為
      洽商和解事宜，可認被告甲○○與證人己○○留待該處，
      確係行協商及履行和解手續，並經己○○、戊○○求情後
      ，已將和解金額減低為70萬元，並再次重簽本票，是被告
      甲○○目的既為使證人己○○立書、覓人保證債務，以提
      供履行賠償責任之擔保，均屬洽商賠償事宜所必要，已難
      逕認被告有限制己○○行動自由之犯意。又證人己○○復
      證稱：「之後我兒子戊○○到，我有出去叫兒子進來，我
      想說我兒子講一講，他們就會原諒我」、「我在與戊○○
      電話中沒有說被挾持，我到外面接他，也沒有說」、「（
      問：你兒子來時為何不走，去報警？）戊○○有認識其中
      的人，我想說可以說情，不知道拖那麼久」、「戊○○離
      開後，我有第2 次單獨走出倉庫跟戊○○說：你沒辦法處
      理，我自己處理好了」、「當時已經很晚，很害怕，沒有
      報案，是後來警察來電，我才說有簽本票」、「我有說我
      父親年歲大，不要跟他說，可否賠償金額降低一些，沒有
      要求不要移送法辦」等語（分見本院卷, 第105,107,114,
      113,109,112 頁），亦足認己○○留在現場，本意亦係為
      後續處理和解事宜，而等待其子戊○○到場協商而久候多
      時，並期盼再洽談得寬減和解金額，而期間己○○既得自
      由對外撥接電話，聯絡至親及友人，亦自行2 度外出與戊○○見面，並遣證人丁○○到場，卻未言及自己有遭拘禁
      轉請報警營救之情，僅要求協助處理賠償問題，己○○於
      事後離去現場亦未有向警局備案之舉措，則己○○鎮日留
      待店內倉庫現場，是否係因被告甲○○之私行拘禁或其他
      不法剝奪行動自由手段，已非無疑。又佐以證人丁○○亦
      數度到場外送檳榔，均未發覺有異，而無報警或尋人求援
      舉動，復再行於本票背書等情，及丁○○證稱：「我簽完
      本票後就走了，己○○還在裡面，我想他們是朋友在聊天
      」等語（本院卷, 第77-1頁），證人戊○○亦證稱：「因
      為談沒有什麼結果，我就說如果有證據就直接告我父親，
      我就到外面等我父親，並叫我父親走，我父親沒多久就跟
      著出來，我們就走了」等語（同卷, 第102 頁），均未證
      述己○○有何遭受被告限制行動之危急情形，益徵認己○○並未遭被告甲○○拘禁而剝奪行動自由。否則若被告甲○○確有拘禁證人己○○阻止離去之犯行，焉有容許己○○對外去電求援，復讓丁○○、戊○○等人數度自由進出
      現場，亦容由己○○2 次單獨外出與戊○○商談，而不憚
      渠等有報警之舉措。再者，證人丁○○、戊○○均證稱，
      到場時倉庫鐵門均呈半掩，容彎身進入狀態，此節即與證
      人己○○所述倉庫大門密閉拘禁情狀有異，則己○○若有
      遭人拘禁於內，該處位於鬧區巷內，且大門並未掩閉，容
      屈身進出，其自可對外呼救，然己○○並無此舉。抑且，
      證人即時任水果店員之丙○○、陳瑞發均證稱：當日數度
      進出倉庫補貨、送貨時，有見被告、己○○2 人談事情、
      吃檳榔、抽煙，並無異狀，因為有人在內，鐵門是開的，
      沒有拉下等語（本院卷, 第47,58 頁以下），而證人僅係
      受僱員工，並不參與店務經營，與己○○亦有相識，則被
      告在有其他店員因鋪貨需要進出倉庫內，亦難有召僱多數
      外人恣意拘禁己○○之可能，均足認己○○並無遭剝奪行
      動自由之情狀。此外，證人己○○、戊○○及丁○○固均
      證稱：現場倉庫內尚有其他數名不明人士乙節，惟證人丁○○、戊○○均證稱未及注意旁人舉措，是難僅憑己○○
      證述彼等在旁看顧之臆測之詞，認有何不法行徑。又倉庫
      內設置桌椅、營業用具，空間有限，有卷附照片在卷可徵
      （本院卷, 第142 頁），若有6 、7 名成年人士，加上被
      告及己○○2 人，共約計10人，若在鐵門半掩或密閉，眾
      人焉能久待其內數小時。又被告甲○○如僅為達拘禁限制
      己○○目的，己○○年近花甲，僅單獨1 人，反抗能力薄
      弱，被告又何須召喚數人到場長期看管，而被告甲○○既
      查悉己○○竊盜犯行，並為己○○自承，其逕行報警即可
      ，何需大費周章，虛耗時間，僅為要求己○○及丁○○簽
      立日後不一定能兌現之本票，此情均亦與常理未合，可知
      被告辯稱伊係因己○○哀求，始同意其簽立本票清償，應
      與事實相符。另證人己○○、戊○○均證述在場與甲○○
      同行之人有相識者，然均無法指出該人之真實姓名、年籍
      資料，以資調查，亦難認定甲○○有與其他不詳成年男子
      共謀合意，而同為公訴人所指妨害自由犯行。
（九）此外，復查無其他積極證據足資證明被告甲○○有何恐嚇
      取財及剝奪他人行動自由之犯行，揆諸上開說明，既然不
      能證明被告甲○○犯罪，此部分自應諭知被告無罪。
據上論斷，應依刑事訴訟法第299 條第1 項前段、第301 條第1
項前段，刑法第320 條第1 項、第41條第1 項前段，刑法施行法
第1 條之1 ，中華民國96年罪犯減刑條例第2 條第3 項、第7 條
，判決如主文。
本案經檢察官乙○○到庭執行職務。
中　　華　　民　　國　　96　　年　　8 　　月　　23　　日
                  刑事第14庭    審判長法  官  蔡廣昇
                                      法  官  施介元
                                      法  官  林瑋桓
以上正本證明與原本無異。
如不服本判決，應於判決送達後10日內，向本院提出上訴狀。
中　　華　　民　　國　　96　　年　　8 　　月　　23　　日
                                      書記官  李柏親
附錄法條：
刑法第320條第1項
意圖為自己或第三人不法之所有，而竊取他人之動產者，為竊盜
罪，處5 年以下有期徒刑、拘役或5 百元以下罰金。
